【裁判字號】    98,訴,1234
【裁判日期】    980812
【裁判案由】    債務人異議之訴
【裁判全文】
臺灣高雄地方法院民事判決              98年度訴字第1234號
原      告  甲○○○
訴訟代理人  乙○○
原      告  丁○○
被      告  台灣金聯資產管理股份有限公司
法定代理人  戊○○
訴訟代理人  丙○○
            李宓蓉
                        11、.
            方一珊
            陳永嚴
上列當事人間債務人異議之訴事件，本院於民國98年7 月29日言
詞辯論終結，判決如下：
    主  文
本院九十七年度司執助字第一八二五號強制執行事件對甲○○○
所為之強制執行程序應予撤銷。
原告其餘之訴駁回。
訴訟費用由被告負擔二分之一，餘由原告負擔。
    事  實
一、原告主張：伊等之父親邱秋德生前向訴外人合作金庫商業銀
    行股份有限公司（下稱合作金庫）借款，迄95年10月4 日邱
    秋德死亡時，尚積欠新台幣5,734,210 元本金及利息（下稱
    系爭債務）未清償，而合作金庫將上開對邱秋德之債權讓與
    被告；惟邱秋德於伊等之母親亡故後另娶他人並移居別處，
    與伊等均無任何往來，至97年10月27日，原告甲○○○前往
    第三人台新國際商業銀行股份有限公司（下稱台新銀行）領
    取利息所得時，始知悉邱秋德業已於95年10月4 日亡故，而
    伊等因列為邱秋德之繼承人，而遭被告聲請鈞院以97年度司
    執助字第1825號強制執行事件，核發扣押命令扣押存款在案
    ，伊等知悉邱秋德死亡後，即向台灣士林地方法院（下稱士
    林地院）聲請拋棄繼承，並由士林地院准予備查在案，是伊
    等自始未繼承系爭債務。縱認原告2 人於邱秋德死亡時已知
    悉，但依新修正之民法繼承編施行法，渠等未與邱秋德同居
    共財，無從知悉上開債務之存在，由渠等負擔債務顯失公平
    ，渠等應僅負限定繼承責任，而邱秋德並未遺留任何遺產，
    故被告仍不應對渠等強制執行，爰提起債務人異議之訴等語
    。並聲明請求：鈞院97年度司執助字第1825號所為之強制執
    行程序應予撤銷。
二、被告則以：原告身為邱秋德之子女且長年居住國內，又非經
    戰亂顛沛流離，主張對父親之死訊毫不知情，顯不合常理；
    且伊提起本件強制執行之聲請時，原告均未向法院聲明拋棄
    繼承，是原告應已繼承系爭債務等語，資為抗辯。並聲明：
    原告之訴駁回。
三、兩造爭執及不爭執事項：
  (一)不爭執事項：
  1.原告之父親邱秋德生前向合作金庫借款，迄95年10月4 日邱
    秋德死亡時，尚積欠系爭債務未清償，而合作金庫將上開對
    邱秋德之債權讓與被告。
  2.原告已於97年10月31日向士林地院聲明拋棄繼承，並由士林
    地院於97年12月17日准予備查在案。
  (二)爭執事項：
  1.原告拋棄繼承後，系爭強制執行程序是否應予撤銷？
四、本院之判斷：
  (一)按繼承人得拋棄其繼承權。前項拋棄，應於知悉其得繼承之
    時起3 個月內，以書面向法院為之，民法第1174條第1 項、
    第2 項定有明文。查邱秋德與邱陳梅育有原告2 名子女並共
    同設籍於左營區○○街1 巷15號，邱陳梅於40年死亡後，邱
    秋德旋於41年再娶邱楊碧霞，並遷出該戶，嗣後邱秋德與邱
    楊碧霞移居台中，又於85年時移居臺北，邱秋德與邱楊碧霞
    另有子女，與原告2 人從未設籍同一處等情，有戶籍謄本在
    卷可稽（見本院卷第70頁、第71頁、第104 頁、第112 頁）
    ，而原告邱吳鳳英於54年因結婚而遷居臺南市，原告丁○○
    念軍校，於62年時即分發進入軍隊等情，亦有戶籍本及軍事
    院校畢業生分發報到通知單存卷可查（見本院卷第102 頁、
    第103 頁），是原告2 人主張邱秋德於伊等之母親亡故後另
    娶他人並移居別處，且甲○○○早婚，丁○○投身軍旅，自
    此與邱秋德斷絕音訊等情，非無所據，則渠等於甲○○○遭
    強制執行時方知悉邱秋德已死亡，亦屬情理之中。而渠等於
    知悉後3 個月內即向士林地院聲請拋棄繼承，並由士林地院
    准予備查等情，亦有士林地院通知附卷可按（見本院卷第77
    頁），揆諸前揭法條規定，渠等拋棄繼承權之程序已完備，
    應生拋棄繼承之效力。被告雖辯稱原告身為邱秋德之子女且
    長年居住國內，又非經戰亂顛沛流離，主張對父親之死訊毫
    不知情，顯不合常理云云，然親子間互動頻繁故屬常態，然
    感情欠佳不通音訊之情形，亦時有所聞，況邱秋德業已另娶
    妻生子自組家庭，已無心力照顧原告2 人，其與原告2 人間
    不相往來，應非不合常理之事，被告辯解尚難採信。再按繼
    承之拋棄，溯及於繼承開始時發生效力，為民法第1175 條
    所明定。則原告2 人拋棄繼承溯及於邱秋德死亡時發生效力
    ，原告2 人不繼承邱秋德之債權債務，被告以原告2 人為繼
    承人為由聲請強制執行，自屬無據。
  (二)縱認原告2 人於邱秋德死亡時已得知此事，其拋棄繼承逾期
    。惟渠等分別居住於高雄及台中，未與邱秋德同居共財，自
    無從知悉上開債務之存在，且渠等早已自立，亦無證據可資
    證明邱秋德曾將財產移轉於原告2 人，由渠等負擔債務顯失
    公平，故依新修正之民法繼承編施行法第1 條之3 第3 項，
    渠等應僅負限定繼承責任。又邱秋德95年時因系爭債務遭強
    制執行，但執行無效果而核發債權憑證等情，業經調取本院
    97年度司執助字第1825號卷宗查明屬實，足認邱秋德並未遺
    留任何遺產，被告亦未能證明原告2 人曾自邱秋德處繼承遺
    產，故被告對原告2 人強制執行，仍屬無據。
五、綜上所述，被告應不得對原告強制執行，原告甲○○○請求
    撤銷本院97年度司執助字第1825號對其所為之強制執行程序
    ，為有理由，應予准許。至原告丁○○之部分，被告雖不得
    對之強制執行，然被告於本院並無聲請對其為何種強制執行
    行為，本院前開強制執行事件亦未對其為任何強制執行程序
    ，其請求撤銷本院前開強制執行事件之強制執行程序，自屬
    無據，應予駁回。
六、本件事證已臻明確，兩造其餘攻擊防禦方法及舉證，本院審
    酌後認對於判決結果均無影響，不再逐一贅述，附此敘明。
七、據上論結，原告之訴為一部有理由、一部無理由，依民事訴
    訟法第79條，判決如主文。
中    華    民    國    98    年    8     月    12    日
                  民事第四庭  審判長法  官  林玉心
                                    法  官  楊淑珍
                                    法  官  王奕勛
正本係照原本作成。
如不服本判決，應於送達後20日內，向本院提出上訴狀並表明上
訴理由，如於本判決宣示後送達前提起上訴者，應於判決送達後
10日內補提上訴理由書（須附繕本）。
中    華    民    國    98    年    8     月    12    日
                                書記官  王資惠


司法院資訊處製作；財團法人民間司法改革基金會備份。
